臺灣高等法院刑事判決
109年度上訴字第912號
上  訴  人
即  被  告  曾昱堯


指定辯護人  本院公設辯護人  王永炫
上列上訴人因違反毒品危害防制條例案件，不服臺灣新竹地方法
院108年度訴字第738號，中華民國108年12月10日第一審判決（
起訴案號：臺灣新竹地方檢察署108年度偵字第3816號），提起
上訴，本院判決如下：
    主  文
上訴駁回。
    犯罪事實
一、曾昱堯與陳軒弘、洪梓銨為朋友（陳軒弘部分，業據原審以
    共同販賣第三級毒品未遂罪，處有期徒刑2 年，緩刑5 年，
    緩刑期間付保護管束，並應於判決確定之日起2 年內，向指
    定之政府機關、政府機構、行政法人、社區或其他符合公益
    目的之機構或團體提供240 小時之義務勞務及接受法治教育
    課程3 場次，並確定在案；洪梓銨部分，則據原審以幫助販
    賣第三級毒品未遂，處有期徒刑1 年，緩刑4 年，緩刑期間
    付保護管束，並應於本判決確定之日起2 年內，向指定之政
    府機關、政府機構、行政法人、社區或其他符合公益目的之
    機構或團體提供120 小時之義務勞務及接受法治教育課程3 
    場次，並確定在案），均明知氟硝西泮（Flunitrazepam ，
    下稱FM2 ）係毒品危害防制條例第2 條第2 項第3 款所列管
    之第三級毒品，未經許可不得販賣，因陳軒弘缺錢花用，陳
    軒弘及曾昱堯竟共同基於販賣第三級毒品以牟利之犯意聯絡
    ，先由陳軒弘於民國108 年3 月26日12時6 分許，以持用門
    號0000000000號SIM 卡暨手機1 支（下稱0938門號）使用微
    信通訊軟體以帳號「fishboy222」、暱稱「鵝」，在微信公
    開群組「大新ㄜ竹區速…ㄜ」（當時群組成員共147 人）」發
    布訊息：「售F 55顆2000」、「打破行情有人要嗎數量有限
    喔」等語之訊息，向不特定人兜售FM2 ，並以微信邀請曾昱
    堯、洪梓銨加入交易毒品群組，曾昱堯加入後（洪梓銨則未
    加入），即允陳軒弘以其所持用門號0000000000號SIM 卡暨
    手機1 支（下稱0913門號）使用微信通訊軟體以帳號「yuya
    o0913 」、暱稱「堯」，於同日15時39分許，在微信「新竹
    聊天市」公開群組（當時群組成員共468 人）」發布訊息：
    「售FM2 50顆3000」等語之訊息向不特定人兜售FM2 ，陳軒
    弘亦於同日16時34分許，在相同公開群組發布訊息：「售F 
    最後5 排一排500 全部帶走2000」、「睡不著的朋友快點私
    訊打破行情了」等語，於同日17時3 分許，再發布訊息：「
    售F 50顆2000」等語兜售FM2 ，使不特定人得以閱覽，適新
    北市政府警察局林口分局偵查隊員警執行網路巡邏時，發現
    前開訊息，遂於同日19時33分許起，喬裝買家以微信與陳軒
    弘通話聯繫，陳軒弘表示：「明天好嗎」、「今天空了」、
    「55」、「2000」、「打破行情」、「我是因為急著用錢」
    等語。另洪梓銨基於幫助陳軒弘、曾昱堯販賣第三級毒品之
    犯意，於翌（27）日16時許，與陳軒弘共乘曾昱堯所駕駛車
    號000-0000號自小客車至臺北榮民總醫院新竹分院，推由陳
    軒弘、洪梓銨至身心科掛號看診，自稱其等精神壓力大、失
    眠，以取得欲供販賣之FM2 ，陳軒弘如期取得醫生開立FM2 
    共56顆，洪梓銨則未經醫師開立FM2 ，陳軒弘於同日16時54
    分許，以同上微信帳號，與喬裝員警聯繫，並傳送FM2 照片
    ，發布：「現貨、不必等」、「2000極限了、我送去給你吧
    、我很急、但剩50、2000、自取1800」等語之訊息，3 人再
    趨車前往陳奕安位於新竹市○區○○路0 段000 ○0 號住處搭載
    不知情之陳奕安（所涉販賣第三級毒品部分，業據不起訴處
    分確定），期間陳軒弘繼續與喬裝買家員警約定交易地點，
    最後議定在新竹市○區○○路00號之湯姆熊歡樂世界前交易，
    並於同日21時28分許抵達，喬裝買家員警先向陳軒弘要求到
    湯姆熊歡樂世界店內交易，待喬裝買家員警取得陳軒弘交付
    之50顆FM2 及交予陳軒弘毒品對價新臺幣（下同）1,800 元
    後，現場埋伏員警當場表明身分並逮捕陳軒弘、曾昱堯、洪
    梓銨等人而未遂，並扣得前開50顆FM2 ，經陳軒弘、曾昱堯
    、洪梓銨同意搜索，當場扣得0938門號、0913門號及洪梓銨
    所使用之門號0000000000號SIM 卡暨手機1 支。
二、案經新北市政府警察局林口分局報請臺灣新竹地方檢察署檢
    察官偵查起訴。
    理  由
壹、程序部分：
一、本件審理範圍：
    本件檢察官原起訴上訴人即被告曾昱堯、陳軒弘、洪梓銨違
    反毒品危害防制條例案件經原審分別判刑在案。被告曾昱堯
    不服原判決提起上訴，被告陳軒弘、洪梓銨與檢察官均未提
    起上訴，故本件審理範圍限於原判決關於被告曾昱堯部分，
    合先敘明。
二、證據能力之說明：
    本院援引之下列證據資料（包含供述證據、文書證據等），
    並無證據證明係公務員違背法定程序所取得。又檢察官、被
    告曾昱堯及其辯護人於原審準備程序及審理時及本院審理時
    ，對原審及本院所提示之被告以外之人審判外之供述，包括
    供述證據、文書證據等證據，就證據能力均未表示爭執，且
    迄言詞辯論終結前並未聲明異議，亦無顯有不可信之情況與
    不得作為證據之情形，本院審酌上開證據資料製作時之情況
    ，尚無違法不當及證明力明顯過低之瑕疵，認為以之作為證
    據應屬適當，是依刑事訴訟法第159 條至第159 條之5 規定
    ，本院所引用供述證據及文書證據均有證據能力。
貳、實體部分：
一、事實之認定： 
    訊據上訴人即被告曾昱堯迭於原審審理時對於其與陳軒弘之
    上開共同販賣第三級毒品未遂之犯行坦承不諱(見原審卷第1
    80頁)，惟於本院審理時否認其為共犯，辯稱其承認上開事
    實，但認為伊未參與販毒之構成要件行為，法律上評價應為
    幫助犯云云(見本院卷第72、73頁)。經查：
　㈠上開被告曾昱堯與陳軒弘之共同販賣第三級毒品未遂之事實
    ，業據陳軒弘、洪梓銨於警詢、偵查及原審審理時供述屬實
    （見偵卷第23至25、27、28 、30至32、35至37 、100至104
     頁；聲羈卷第15至17 、19至23 、25至28 頁；原審卷第75
    至78 、180 、188至190 頁），並經證人陳奕安於警詢及偵
    查中證述綦詳（見偵卷第40至43 、100至104 頁），復有新
    北市政府警察局林口分局搜索扣押筆錄、扣押物品目錄表、
    自願受搜索同意書、扣押物品收據、員警職務報告、WeChat
    語音訊息譯文、訊息截圖、現場及扣案物照片、陳軒弘、陳
    奕安手機微信訊息翻拍照片、陳軒弘之用藥記錄卡、醫療費
    用收據、台北榮民總醫院新竹分院監視錄影畫面截取照片、
    陳軒弘之門診病歷、彙總處方箋、洪梓銨台北榮民總醫院彙
    總處方箋在卷可參（見偵卷第52-59 、60、61-67 、67頁背
    面-68 、69-74 頁背面、75-75 頁背面、137-142 、143-14
    6、149-162 頁），更有50顆FM2 、0938門號、0913門號扣
    案足稽。
　㈡被告曾昱堯及其辯護人雖主張：其未參與構成要件行為，應
    屬幫助犯云云。惟：
　1.按刑法之共同正犯，包括共謀共同正犯及實行共同正犯二者
    在內；祇須行為人有以共同犯罪之意思，參與共同犯罪計畫
    之擬定，互為利用他人實行犯罪構成要件之行為，完成其等
    犯罪計畫，即克當之，不以每一行為人均實際參與部分構成
    要件行為或分取犯罪利得為必要（最高法院96年度台上字第
    1882號判決意旨參照）。而共同正犯間，非僅就其自己實行
    之行為負其責任，並在犯意聯絡之範圍內，對於他共同正犯
    所實行之行為，亦應共同負責；且其犯意聯絡之表示，無論
    為明示之通謀或相互間有默示之合致，均不在此限（最高法
    院98年度台上字第2655號判決意旨參照）。
　2.被告曾昱堯明知陳軒弘係在網路上向不特定人兜售FM2 ，卻
    仍提供其所使用之0913門號，使陳軒弘得以繼續在網路上發
    布：「售FM2 50顆3000」等語之販售毒品訊息向不特定人兜
    售FM2 ，陳軒弘又於同日16時34分許，在相同公開群組以發
    布訊息：「售F 最後5 排 一排500  全部帶走2000」、「睡
    不著的朋友快點私訊打破行情了」等語，於同日17時3 分許
    ，再以0938門號發布訊息：「售F 50顆2000」等語兜售FM2 
    ，陳軒弘更稱：「我拜託曾昱堯幫我在群組裡面賣FM2。 我
    想說用別人的帳號提高價錢賣3000元，多賣的就等於多賺到
    。」等語（見偵卷第27頁背面、28 頁），被告曾昱堯亦陳
    稱：「陳軒弘會拿我手機發文可以比較容易被看到。」等語
    （見原審卷第189、190 頁）。是被告曾昱堯容任陳軒弘使
    用其手機在網路上向不特定人兜售毒品，增加兜售訊息曝光
    度及提高獲利，已非單純提供助力，而屬參與陳軒弘在網路
    上向不特定人販售FM2的行為，被告曾昱堯與陳軒弘顯均係
    基於自己犯罪之意思而參與本件犯行之分工，分擔犯罪行為
    之一部，並利用他人之行為，以達本件販賣毒品犯行之目的
    ，是被告曾昱堯與陳軒弘均應就其所參與犯行所生之全部犯
    罪結果共同負責，而為共同正犯，亦臻明灼。被告曾昱堯所
    為，顯非僅以幫助之意思，對於正犯資以助力而已，而係共
    同參與實行販賣毒品犯罪之構成要件行為，其確係共同正犯
    無誤，其主張僅成立幫助犯云云，並無足採。　
  ㈢按警方為求破案，佯裝購毒而與毒販聯繫，經毒販允諾，依
    約攜帶毒品交付予佯裝購毒之人，旋為埋伏員警當場查獲者
    ，於此誘捕偵查案件，販毒者雖有販毒之故意，且依約攜帶
    毒品前往交付，並已著手實施販毒之行為，然因係受警員引
    誘偽稱欲購買毒品，警員原無買受毒品之意思，其虛與買賣
    毒品，意在辦案，以求人贓俱獲，伺機逮捕，實際上不能真
    正完成買賣毒品之行為，而應僅論以販賣毒品未遂罪（最高
    法院93年度台上字第1159號判決足資參照）。查被告曾昱堯
    、陳軒弘兜售FM2 後，陳軒弘與喬裝買家之員警聯繫，並談
    妥交易毒品內容及價金，而為販賣構成要件行為之實行，嗣
    被告曾昱堯、陳軒弘抵達約定交易地點，更交付FM2 ，而
　　販賣毒品係違法行為，非可公然為之，且有其販售通路及管
    道，復無公定價格，容易增減分裝之份量，而每次買賣之價
    量亦可能隨時依雙方關係深淺、資力、需求及對行情之認知
    、毒品純度、來源充裕、查緝鬆嚴、購買者被查獲時供述購
    買對象之可能風險等，而異其準，非可一概而論。而近年來
    政府為杜絕毒品之氾濫，對查緝施用及販賣毒品之工作無不
    嚴加執行，販賣毒品又屬重罪，依一般經驗法則，若無利可
    圖，應無甘冒持有毒品遭查獲之極大風險，平白無端提供其
    自身亦亟需施用之毒品之理，被告曾昱堯與陳軒弘於網路公
    開群組上發送上開毒品之訊息，足認被告曾昱堯與陳軒弘主
    觀上係基於營利意圖而為本案犯行甚明。惟因員警並無買受
    毒品之真意，實際上不能真正完成交易，依照前開判決意旨
    ，應認被告曾昱堯與陳軒弘已著手於販賣行為而未遂。
　㈣綜上所述，被告曾昱堯主張其係幫助犯云云，要屬誤解共同
    正犯及幫助犯之法律定義，殊無足採。本件事證明確，被告
    曾昱堯與陳軒弘共同販賣第三級毒品未遂之犯行，洵堪認定
    ，應依法論科。
二、論罪之說明：
  ㈠核被告曾昱堯所為，係犯毒品危害防制條例第4 條第6 項、
    第3 項之販賣第三級毒品未遂罪。被告曾昱堯與陳軒弘有犯
    意聯絡、行為分擔，應論以共同正犯。
　㈡刑之減輕事由：
　1.被告曾昱堯已著手販賣第三級毒品犯行之實行，惟未得逞，
    應論以未遂犯，依刑法第25條第2 項規定，按既遂犯之刑度
    減輕其刑。
　2.本件有毒品危害防制條例第17條第2 項規定之適用：　
    被告曾昱堯於偵查、原審審理中自白上開犯行，雖誤解其行
    為之法律評價，惟不影響其符合自白要件，應依毒品危害防
    制條例第17條第2 項規定，減輕其刑。並遞減之。
　3.本件無刑法第59條規定之適用：
　　按刑法第59條規定犯罪之情狀顯可憫恕，認科以最低度刑仍
    嫌過重者，得酌量減輕其刑，此雖為法院依法得行使裁量事
    項，然非漫無限制，必須犯罪另有特殊原因、環境與情狀，
    在客觀上足以引起一般人之同情，認為即予宣告法定低度刑
    期，猶嫌過重者，始有其適用。是以，為此項裁量減輕其刑
    時，必須就被告全部犯罪情狀予以審酌，在客觀上是否有足
    以引起社會上一般人之同情，而可憫恕情形，始謂適法，最
    高法院88年度台上字第6683號判決意旨可參。被告曾昱堯正
    值青年，卻不思以正當途徑賺取金錢，甘願鋌而走險，所為
    漫延毒害，戕人身心，又參諸其利用共犯先以健保看診自稱
    失眠之合法方式取得第三級毒品FM2，在網路上對不特定之
    人販賣之第三級毒品FM2，對社會秩序危害非輕，並無特殊
    原因與環境，在客觀上足以引起一般人同情而顯然可憫及依
    照法定最低度刑期猶嫌過重而在客觀情狀可憫恕之處，自無
    刑法第59條酌減其刑規定之適用。
三、維持原判決及駁回上訴之理由：
  ㈠原審以被告曾昱堯犯罪事證明確，據以論罪科刑，並審酌被
    告曾昱堯與陳軒弘共同著手販賣第三級毒品，不僅戕害他人
    身體健康，更助長毒品氾濫，足令購毒者沉迷於毒癮而無法
    自拔，重者甚因購毒者缺錢買毒而引發各式犯罪，換言之，
    被告販毒品行為不僅助長施用毒品之惡習，且危害國民身心
    健康及社會風氣，另對於治安亦有負面影響，所為誠屬不該
    。惟念及被告坦承上開犯行之態度，亦未能成功交易，尚未
    產生具體實害等犯罪情節，兼衡販賣毒品數量、價金、因陳
    軒弘缺錢花用起意共同販賣毒品，被告曾昱堯陳稱教育程度
    為高一休學，目前從事裝潢，月收入30,000元，與父母同住
    ，經濟狀況普通之之生活經濟情況，量處有期徒刑1 年10月
    ；並說明被告曾昱堯於105 年間因妨害自由案件，經法院論
    罪科刑且執行完畢（有本院告前案紀錄表），因而不符合刑
    法第74條第1 項規定得以宣告緩刑之情形；復就沒收說明：
    1.扣案之50顆FM2 ，經鑑驗含有第三級毒品成分（毛重19.2
    549 公克、淨重9.9079公克、取樣量0.1973公克，剩餘淨重
    9.7106公克、49顆），有臺北榮民總醫院毒品成分鑑定書在
    卷可參（見偵卷第168 頁），上開扣案之50顆FM2為陳軒弘
    至台北榮民總醫院新竹分院看診後，由醫師開立而取得，非
    無故持有(不符合毒品危害防制條例第18條第1 項無正當理
    由擅自持有第三級毒品始得沒入銷燬之規定)，且為被告曾
    昱堯與陳軒弘共同販賣之第三級毒品，仍屬違禁物，應依刑
    法第38條第1 項規定沒收；而盛裝上開毒品之外包裝5 個，
    以現今所採行之鑑驗方式，包裝袋仍會殘留微量毒品而無法
    將之完全析離，有法務部調查局調科壹字第093623965550號
    函可資參佐，亦屬查獲之毒品，應均宣告沒收；至因鑑驗而
    用罄部分，業已滅失，不另宣告沒收；2.犯罪工具物之沒收
    ，固已跳脫刑罰或保安處分之性質歸屬，而為刑罰或保安處
    分以外之獨立法律效果。但依法得予沒收之犯罪工具物，本
    質上仍受憲法財產權之保障，祗因行為人濫用憲法所賦予之
    財產權保障，持以供犯罪或預備犯罪所用，造成社會秩序之
    危害，為預防並遏止犯罪，現行刑法乃規定，除有其他特別
    規定者外，法官得就屬於犯罪行為人者之工具物宣告沒收之
    （第38條第2 項參照）；而共同正犯供犯罪或預備犯罪所用
    之物，法無必須諭知連帶沒收之明文，雖實務上有認為本於
    責任共同之原則，已於共犯中之一人確定判決諭知沒收，對
    於其他共犯之判決仍應宣告沒收，或就各共同正犯間採連帶
    沒收主義，以避免執行時發生重複沒收之問題。然所謂「責
    任共同原則」，係指行為人對於犯罪共同加工所發生之結果
    ，相互歸責，因責任共同，須成立相同之罪名，至於犯罪成
    立後應如何沒收，仍須以各行為人對工具物有無所有權或共
    同處分權為基礎，並非因共同正犯責任共同，即應對各共同
    正犯重複諭知（連帶）沒收；亦即「共同責任原則」僅在處
    理共同犯罪參與關係中責任之認定，與犯罪工具物之沒收重
    在犯罪預防並遏止犯罪係屬兩事，不得混為一談，最高法院
    107 年度台上字第1109號判決意旨足資參照；扣案之門號00
    00000000、0000000000手機(均含SIM卡1 枚)分別為陳軒弘
    及被告曾昱堯所有，且前開門號乃被告二人為本件販賣毒品
    犯罪之用，惟被告曾昱堯與陳軒弘就對方使用之門號當無所
    有權抑或處分權限，揆諸前開判決意旨，被告曾昱堯所有之
    0913門號僅於其罪刑項下，依照毒品危害防制條例第19條第
    1 項規定宣告沒收。
  ㈡經核原判決認事用法並無違誤，量刑亦稱妥適。被告上訴以
    原審未依幫助犯減刑，原審量刑太重為由，指摘原判決不當
    。然查：按量刑輕重，係屬事實審法院得依職權自由裁量之
    事項，苟其量刑已以行為人之責任為基礎，並斟酌刑法第57
    條各款所列情狀，而未逾越法定刑度或有濫用權限情事，即
    不得任意指為違法，最高法院75年度台上字第7033號判例意
    旨可資參照；再按法律上屬於自由裁量之事項，並非概無法
    律性之拘束，自由裁量係於法律一定之外部性界限內（以定
    執行刑言，即不得違反刑法第51條之規定）使法官具體選擇
    以為適當之處理，因此在裁量時必須符合所適用法規之目的
    ，即須受比例原則、公平正義原則等規範，謹守法律秩序之
    理念，體察法律之規範目的，使其結果實質正當，合於自由
    裁量之內部性界限，而定應執行之刑，亦屬自由裁量之範圍
    ，其應受此項內部性界限之拘束，要屬當然，最高法院80年
    度台非字第476 號判例、96年度台上字第7583號判決意旨可
    資參照。本件經原判決逐一剖析，並就卷內證據資料參互審
    酌，認定被告曾昱堯所為，顯非僅以幫助之意思，對於正犯
    資以助力而已，而係共同參與實行販賣第三級毒品犯罪之構
    成要件行為至明，且因被告曾昱堯於105 年間因妨害自由案
    件，經法院論罪科刑且執行完畢，而不符宣告緩刑之情形，
    又原判決因被告於偵審中自白且販賣未遂而依法遞減之，而
    量處有期徒刑1 年10 月，本件扣案之第三級毒品FM2達50顆
    ，且係在網路上販售，危害社會治安，並無刑法第59條情輕
    法重顯堪憫恕之得酌減其刑之情形。是原審判決既已詳細記
    載認定被告犯罪之證據及理由，並已審酌關於刑法第57條科
    刑之一切情狀，係在適法範圍內行使其量刑及定執行刑之裁
    量權，核無違法或不當之情形，業經本院詳如前，原
    判決此部分即應予維持，原判決之量刑並未違法，被告之上
    訴為無理由，應予駁回。
據上論斷，應依刑事訴訟法第368 條，判決如主文。 　　　　
本案經檢察廖啟村提起公訴，檢察官吳慧蘭到庭執行職務。
中　　華　　民　　國　　109 　年　　4 　　月　　29　　日
　　　　　　　　　刑事第十七庭  審判長法　官  鄭水銓
　　　　　　　　　　　　　　　　　    法　官  鍾雅蘭
　　　　　　　 　 　　　　　　　　　　法　官  黃雅芬
以上正本證明與原本無異。
如不服本判決，應於收受送達後20日內向本院提出上訴書狀，其
未敘述上訴之理由者並得於提起上訴後20日內向本院補提理由書
（均須按他造當事人之人數附繕本）「切勿逕送上級法院」。
                                      書記官  鄭雅云
中　　華　　民　　國　　109 　年　　4 　　月　　29　　日
附錄：本案論罪科刑法條全文
毒品危害防制條例第4 條：
製造、運輸、販賣第一級毒品者，處死刑或無期徒刑；處無期徒
刑者，得併科新臺幣 2 千萬元以下罰金。
製造、運輸、販賣第二級毒品者，處無期徒刑或 7 年以上有期
徒刑，得併科新臺幣 1 千萬元以下罰金。
製造、運輸、販賣第三級毒品者，處 7 年以上有期徒刑，得併
科新臺幣 7 百萬元以下罰金。
製造、運輸、販賣第四級毒品者，處 5 年以上 12 年以下有期
徒刑，得併科新臺幣 3 百萬元以下罰金。
製造、運輸、販賣專供製造或施用毒品之器具者，處 1 年以上
7 年以下有期徒刑，得併科新臺幣 1 百萬元以下罰金。
前五項之未遂犯罰之。